臺灣臺北地方法院民事判決　　　　　　 96年度重訴字第115號
原　　　告　第一商業銀行股份有限公司
法定代理人　丙○○
訴訟代理人　乙○○
　　　　　　甲○○
被　　　告　戊○○
訴訟代理人　柯清貴律師
被　　　告　丁○○
上列當事人間塗銷所有權移轉登記等事件，本院於中華民國96年
11月6日言詞辯論終結，判決如下：
    主  文
被告戊○○、丁○○間就如附表所示土地及房屋所有權信託移轉
登記之債權行為及物權行為，均撤銷。
被告戊○○應將如附表所示土地及房屋於民國九十四年十一月十
七日以信託為登記原因之所有權移轉登記予以塗銷。
訴訟費用由被告負擔。
    事  實  及  理  由
一、本件原告起訴主張：
（一）被告丁○○於民國92年3月25日出具保證書予原告，承諾
      就訴外人曙光科技股份有限公司（下稱曙光公司）對原告
      現在及將來所負之借款債務新台幣（下同）10,000,000元
      為最高限額，負連帶清償責任，嗣曙光公司於92年3月27
      日向聲請人借款3,000,000元，約定93年3月27日為清償期
      ，惟上開借款屆期未獲清償，迄今尚欠本金為3,000,000
      元及其利息、違約金，原告為此並曾對被告丁○○提起返
      還借款訴訟，並經本院以93年度訴字第1461號判決原告勝
      訴確定在案，被告丁○○自負有清償上開債務之責任，而
      如附表所示土地及房屋原係訴外人郭勝雄所有，於訴外人
      郭勝雄死亡後，由被告丁○○於94年10月8日繼承取得如
      附表所示土地及房屋，被告二人均明知原告已取得上開民
      事確定判決之執行名義，為逃避被告丁○○應負之連帶清
      償責任，於被告丁○○將受強制執行之際，意圖損害原告
      之債權，於94年11月17日將如附表所示土地及房屋以信託
      為登記原因，辦妥所有權移轉登記與被告戊○○，被告二
      人間之信託行為係在取得執行名義之後，並已侵害原告之
      行為，依信託法第6條第1項之規定，債務人所為之行為有
      害於債權者，債權人得訴請法院撤銷，並依民法第114 條
      規定，信託行為中的負擔行為與處分行為經撤銷即均視為
      自始無效，受託人管理處分信託行為的義務與權限，亦隨
      之消滅，信託財產的所有權應回復為委託人的一般財產，
      受益人的受益權亦失所依據，原告自亦得據之請求被告二
      仍應回復如附表所示土地、房屋經信託登記前之原狀，亦
      即被告戊○○應塗銷對系爭土地、房屋所有權移轉登記，
      為此提起本件訴訟。並聲明：如主文第1、2項所示。
（二）對被告抗辯之陳述略以：原告取得之本院93年度訴字第14
      61號民事確定判決後，迄95年1月12日欲聲請強制執行時
      ，經向財政部台北市國稅局查詢被告丁○○財產歸屬資料
      清單，復於95年1月13日再向地政事所申請被告丁○○所
      有將如附表所示土地及房屋移轉登記與被告戊○○，始發
      見被告丁○○已脫產，遂立即聲請假處分，原告提起本件
      訴訟既在96年1月11日，以原告知悉有撤銷原因係在95年1
      月13日起算，並無逾越一年除斥期間。另信託法第6條第1
      項，乃就民法第244條另特別的規定，故應優先適用信託
      法的規定，是本件原告自得訴請撤銷其信託行為並訴請塗
      銷所有權移轉登記。又被告丁○○之財產除每年肆拾參萬
      餘元薪資、投資收入外，已無資力，顯見被告丁○○於信
      託系爭不動產時，已不足清償曙光科技公司所負3,000,
      000元及自92年11月28日起至清償日止，按周年利率百分
      之5.96計算之利息暨違約金之債務，是被告丁○○已因信
      託行為陷於資力低落之狀態，且原告向主債務人即曙光公
      司強制執行之結果，亦無法受償，並已於96年5月10日獲
      發債權憑證，被告二人上開信託行為，顯已害及原告之債
      權。
二、被告則均以：
    依民法第114條第2項準用同法第113條規定，被告二人須對
    原告得撤銷系爭信託契約係明知或可得而知，本件被告戊○
    ○於接受委託時並不知道被告丁○○負有債務，原告之請求
    並無理由，且依銀行法第12條之1之規定，銀行應該先向借
    款人求償未果後，才再向連帶保證人求償，本件原告尚未向
    借款人求償，其尚不得向被告丁○○請求，系爭契約並無損
    害於原告之債權，被告丁○○自無所謂「知其得撤銷或可得
    而之者」之情事至明，被告戊○○則對系爭契約完全不知悉
    ，更無所謂「知其得撤銷或可得而之者」之情事，是原告應
    就此負舉證責任。並均聲明：原告之訴駁回。
三、本件兩造並不爭執（一）被告丁○○曾於92年3月25日，為
    訴外人曙光公司向原告借款債務同意擔任連帶保證人，嗣因
    主債務人曙光公司屆期未清償向原告之借款計3,000,000元
    之本金及其利息、違約金，原告為此曾對被告丁○○提起請
    求清償借款之訴，並經本院於93年6月3日以93年度訴字第
    1461號判決原告勝訴確定在案，被告丁○○因而對原告負有
    上開借款債務之連帶清償責任；（二）如附表所示土地及房
    屋於94年10月8日由被告丁○○繼承取得，惟被告丁○○隨
    即於94年11月17日將如附表所示土地及房屋以信託為登記原
    因，將如附表所示土地及房屋之所有權移轉登記與被告戊○
    ○等事實，並有原告所提出前述民事判決書影本，及建物異
    動索引登記表、如附表所示土地、房屋登記謄本各一份為憑
    ，自堪信屬實，而被告既均以前詞置辯，是本件所應審究者
    即為（一）被告二人上開之信託登記行為有無信託法第6條
    第1項之適用，及（二）被告二人有無對原告負有回復原狀
    及塗銷如附表所示土地、房屋所有權移轉登記之義務。
四、按信託行為有害於委託人之債權人權利者，債權人得聲請法
    院撤銷之，信託法第6條第1項定有明文。而所謂害於委託人
    之債權人之權利者，謂因信託行為，致權利不能獲得滿足。
    其立法說明中謂「為防止委託人藉成立信託脫產，害及其債
    權人之權益，爰參考民法第244條第l項之規定，於本條第l
    項規定信託行為有害於委託人之債權人之權利者，債權人得
    聲請法院撤銷之，而不以委託人於行為時明知並受益人於受
    益時亦知其情事者為限，以保障委託人之債權人，並期導信
    託制度於正軌」，此顯強調排除民法第244條規定之適用，
    乃因我國引入信託時，社會上多存有債務人利用信託設計以
    達脫產目的之背景有關；因之，若有因債務人之信託行為，
    而使債權陷於清償不能、或困難或遲延之狀態，即有該規定
    之適用。又有害於債權之事實，須於行為時存在，且於債權
    人行使撤銷權時，債務人處於無資力狀態，若債務人於行為
    時，尚有資力清償債務，縱其結果，致債務人之財產日行減
    少，仍不得撤銷之。查本件被告丁○○於95年1月12日之資
    力狀況，除有如附表所示土地、房屋外，僅有對曙光公司之
    1,100,000元之投資債權存在，有原告所提出被告丁○○之
    財產歸屬資料清單影本一份為證，與其對原告所負債務之本
    金部分即達3,000,000元而論，在被告丁○○將如附表所示
    土地、房屋所有權均信託移轉登記與被告戊○○後，其剩餘
    之財產資力確有並不足清償對原告之債務；抑且，雖然被告
    丁○○為系爭借款債務之連帶保證人，而原告為金融機關而
    有銀行法第12條之1規定之適用，亦即原告僅得在先對主債
    務人即曙光公司求償未果後，始得請求被告丁○○為實際上
    之清償行為，然原告確有先對主債務人曙光公司聲請強制執
    行，卻因無財產可供執行而無法獲償之情況，有原告提出之
    本院96年度執洪字第29361號96年5月10日債權憑證影本一份
    附卷可稽，則原告主張其確已得對被告丁○○請求清償，甚
    且由該強制執行事件亦曾併對被告丁○○聲請強制執行未果
    之情狀，均堪認被告二人間就如附表所示土地、房屋所為信
    託移轉登記行為，已使被告丁○○之資力低落且發生害及其
    債權人即原告之債權結果，而原告係於95年1月13日始查悉
    被告二人間上開信託登記移轉行為，其隨即於一年內之96年
    1 月11日提起本件訴訟，其所行使之撤銷權亦無適用信託法
    第7條規定而有罹於除斥期間消滅之問題；因之，原告依首
    揭信託法第6條第1項規定請求撤銷被告二人間就如附表所示
    土地、建物所為所有權信託移轉登記之債權暨物權行為，自
    屬有據，被告上開所辯，並無足採。
五、末以，民法第114條規定：法律行為經撤銷者，視為自始無
    效。當事人知其得撤銷或可得而知者，其法律行為撤銷時，
    準用前條之規定，而依同法第113條規定，無效法律行為之
    當事人，於行為當時知其無效，或可得而知者，應負回復原
    狀或損害賠償之責任，而信託法第6條第1項之規定如前述，
    既為民法關於撤銷詐害債權行為之特別規定，以該規定並無
    關於信託人與受託人須對該信託行為有損害信託人債權人權
    利一節須明知或可得而知等限制，於該信託行為經撤銷而視
    為自始無效後，就信託人與受託人應負之回復原狀義務，自
    亦無須其等知其得撤銷或可得而知之條件限制。本件姑不論
    在上開信託行為前，原告已對被告丁○○提起清償借款訴訟
    並獲勝訴確定，被告丁○○自當明知此行為有害於原告之債
    權，且以被告二人間就該信託有何特定目的等又未能說明之
    ，被告戊○○對此害於原告債權一事亦應屬於可得而知之狀
    態，且如前述，原告既係依依信託法第6條第1項撤銷前述信
    登記之債權及物權行為時，本亦無被告二人對將害及原告債
    權一事須明知或可得而知，始負有回復原狀義務之條件限制
    存在，是原告據之請求被告戊○○並應將如附表所示土地及
    建物於94年11月17日所辦理以信託為登記原因之所有權移轉
    登記予以塗銷，亦為有據。
六、從而，原告依信託法第6條第1項規定，請求撤銷被告二人間
    就如附表所示土地、建物所有權信託移轉登記之債權、物權
    行為後，並依民法第114條、第113條等規定，訴請被告戊○
    ○將如附表所示土地及建物於94年11月17日所辦理以信託為
    登記原因之所有權移轉登記予以塗銷，為有理由，應予准許
    。
七、兩造其餘之攻擊或防禦方法及未經援用之證據，經本院斟酌
    後，認為均不足以影響本判決之結果，自無逐一詳予論駁之
    必要，併此敘明。
八、訴訟費用負擔之依據：民事訴訟法第78條、第85條第1項前
    段。
中　　華　　民　　國　　96　　年　　11　　月　　22　　日
                  民事第五庭    法　官　林麗真
以上正本係照原本作成
如對本判決上訴，須於判決送達後20日內向本院提出上訴狀
中　　華　　民　　國　　96　　年　　11　　月　　23　　日
                    　　　　　　書記官　李承翰
